【裁判字號】    99,簡上,267
【裁判日期】    991007
【裁判案由】    確認本票債權關係不存在
【裁判全文】
臺灣高雄地方法院民事判決             99年度簡上字第267號
上  訴  人  乙○○
訴訟代理人  陳里己律師
            陳勁宇律師
            楊啟志律師
被上訴人    甲○○
訴訟代理人  郭寶蓮律師
上列當事人間請求確認本票債權關係不存在事件，上訴人對於民
國99年5 月14日本院高雄簡易庭98年度雄簡字第2262號第一審判
決提起上訴，經本院於民國99年9 月23日言詞辯論終結，判決如
下：
    主      文
上訴駁回。
第二審訴訟費用由上訴人負擔。
    事實及理由
一、上訴人主張：被上訴人持有上訴人所簽發如附表所示之本票
    6 紙（下稱系爭本票），向本院聲請民國98年度司票字第45
    91號本票裁定在案。惟查，系爭本票係於97年7 月21日晚上
    7 時許，由訴外人孔銓億即被上訴人之叔叔夥同陳三保、林
    極盛、蘇益田及萬君賢等人，以佯稱購買上訴人所經營之沅
    峰水電行之貨車為由，將上訴人誘離住居所，載往高雄縣鳳
    山市○○街160 號關下鐵門並施以凌虐，其中陳三保及萬君
    賢更分別以要將上訴人「帶到山上活埋」等語以及作勢腳踢
    上訴人之動作脅迫上訴人，致使上訴人心生畏懼所簽發，上
    訴人已對孔銓億撤銷簽發系爭本票之意思表示，且被上訴人
    取得系爭本票自屬惡意，依票據法第14條之規定，不得享有
    票據上之權利；又被上訴人於取得系爭本票時既知上情，上
    訴人自亦得以其因遭脅迫而簽發系爭本票之事由對抗被上訴
    人。況上訴人實未積欠孔銓億等人款項，應分配予訴外人即
    被上訴人父親孔繁治（已歿）之合夥盈餘新臺幣（下同）55
    4,353 元，亦於96年12月11日與孔銓億結算完畢時交由孔銓
    億領回，故上訴人與孔銓億、孔繁治均無債權債務關係，實
    無簽發系爭本票之原因關係存在，系爭本票債權自屬不存在
    等語，為此提起本件訴訟，求為判決：確認系爭本票票據債
    權對上訴人不存在。
二、被上訴人則以：上訴人與孔繁治自94年起合夥承包泰興工程
    顧問有限公司所承攬之捷運高低壓變電工程，合夥利潤本由
    2 人均分，詎孔繁治於96年10月17日去世後，上訴人僅於96
    年12月11日分配部分盈餘554,353 元予孔繁治之全體繼承人
    ，惟上訴人與孔繁治間之合夥帳款仍未因此結清。孔繁治之
    全體繼承人遂於97年7 月21日委託孔銓億與上訴人協商合夥
    結算返還事宜，雙方於該日達成協議，上訴人同意給付190
    萬元予孔繁治之繼承人，並開立系爭6 張本票分期兌付，系
    爭本票之簽發自非無原因關係。再者，孔銓億並無上訴人所
    稱脅迫簽發系爭本票之事實，亦經臺灣高雄地方法院檢察署
    為不起訴處分在案，且孔銓億未曾收受上訴人撤銷意思表示
    信函，上訴人亦未依法對孔繁治之全體繼承人為之，不生撤
    銷之效力。又被上訴人係因孔繁治之全體繼承人讓與本件票
    據債權而取得系爭本票，並非明知有上開上訴人所稱情事存
    在，自非屬因惡意而取得票據，是本件票據債權確屬存在等
    語，資為抗辯，並聲明：上訴人之訴駁回。
三、原審經審理結果，就上訴人之上開請求為敗訴之判決，上訴
    人不服提起上訴，除援用原審理由外，並另主張：(一)孔銓億
    於97年7 月22日警詢時即承認陳三保於97年7 月21日有恐嚇
    上訴人之舉，可見上訴人確係遭脅迫而簽發系爭本票。(二)其
    與孔繁治之合夥關係，已於96年12月11日，由孔銓億與上訴
    人清算完畢，況依孔銓億所提之沅峰水電行總分類帳，孔繁
    治可得分配之合夥盈餘僅有1,671,232 元，扣除孔繁治已領
    取之2,004,353 元盈餘，被上訴人應不得再向上訴人請求合
    夥盈餘，是被上訴人抗辯兩造尚有190 萬元盈餘，與事實有
    違，既然兩造之合夥關係已清算完畢，則系爭本票即無原因
    關係存在等語，復於本院聲明：(一)原判決廢棄。(二)請求確認
    被上訴人執有上訴人簽發如附表所示系爭本票債權不存在。
    被上訴人則聲明：上訴駁回。
四、兩造不爭執之事項：
  (一)系爭本票為上訴人於97年7 月21日在高雄縣鳳山市○○街
    160號所簽發之事實。
  (二)孔銓億已於96年12月11日向上訴人領取554,353 元之事實。
五、得心證之理由
  (一)按確認之訴非原告有即受確認判決之法律上利益者，不得提
    起。所謂即受確認判決之法律上利益，係指法律關係之存否
    不明確，原告主觀上認其在法律上之地位有不安之狀態存在
    ，且此種不安之狀態，能以確認判決將之除去者而言，若縱
    經法院判決確認，亦不能除去其不安之狀態者，即難認有受
    確認判決之法律上利益，有最高法院52年臺上字第1240號判
    例可資參照。經查，本件上訴人主張被上訴人持有之系爭本
    票係遭脅迫所簽發者，並已由被上訴人聲請本票裁定在案，
    則被上訴人依法已得持該本票裁定以強制執行上訴人之財產
    ，上訴人在法律上地位不安之狀態應屬存在，且得以本件確
    認判決將之除去，自有確認利益存在。
  (二)上訴人主張係遭脅迫而簽發系爭本票，是否有理由？
  1.按當事人主張有利於己之事實，就其事實有舉證之責任，民
    事訴訟法第277 條前段定有明文。又民事訴訟如係由原告主
    張權利者，應先由原告負舉證之責，若原告先不能舉證，以
    證實自己主張之事實為真實，則被告就其抗辯事實即令不能
    舉證，或其所舉證據尚有疵累，亦應駁回原告之請求，最高
    法院17年台上字第917 號亦著有判例可資參照。次按票據債
    務人不得以自己與發票人或執票人之前手間所存抗辯之事由
    對抗執票人。但執票人取得票據出於惡意者，不在此限，票
    據法第13條定有明文。復按因被詐欺或被脅迫而為意思表示
    者，表意人得撤銷其意思表示，民法第92條第1 項本文定有
    明文；所謂因被脅迫而為意思表示，係指因相對人或第三人
    以不法危害之言語或舉動加諸表意人，使其心生恐怖，致為
    意思表示而言。是發票人如主張其意思表示係因被詐欺或脅
    迫而為之者，應就其被詐欺或被脅迫之權利障礙事實，負舉
    證之責任。本件上訴人主張其係受孔銓億、陳三保等人脅迫
    方簽發系爭本票乙節，既為被上訴人所否認，自應由上訴人
    就此有利於己之事實負舉證之責。
  2.上訴人主張孔銓億於警詢時曾坦承有脅迫上訴人簽發系爭本
    票云云。惟查，孔銓億於97年7 月21日警詢時供述：我並沒
    有恐嚇他，是陳三保用言詞恐嚇他；恐嚇內容我忘記了，是
    陳三保情緒激動的時候說出來的等語，其雖陳述陳三保有言
    詞恐嚇被上訴人之舉，然陳三保究係以何內容之言詞恐嚇上
    訴人一事，孔銓億並未清楚陳明，是否構成心理上自由意志
    之壓制，尚無從認定。況陳三保自警詢開始時，即否認有以
    言詞恐嚇上訴人之舉，是要難憑孔銓億上開警詢筆錄，遽認
    上訴人係遭陳三保等人恐嚇始簽發系爭本票。
  3.上訴人於警詢時係指述孔銓億以言語恐嚇，而陳三保係作勢
    毆打其等語，然於偵訊時卻改稱係陳三保以言詞恐嚇等語。
    上訴人前後矛盾之指述，無從遽以認定上訴人簽發系爭本票
    係遭陳三保脅迫所為。此外，上訴人於本件審理中復無法提
    出其他證據以實其說，其空言指稱係遭脅迫始簽發系爭本票
    云云，要難採信。
  4.綜上，上訴人未能舉證證明其簽發系爭本票係遭孔銓億等人
    脅迫所致，自亦無從依民法撤銷之規定，撤銷所為之意思表
    示，其主張系爭票據權利不存在，尚無所據。
  (二)上訴人主張系爭本票原因關係不存在，有無理由？
  1.按票據法第14條所謂以惡意取得票據者，不得享有票據上之
    權利，係指從無權處分人之手，受讓票據，於受讓當時有惡
    意之情形而言，如從有正當處分權人之手，受讓票據，係出
    於惡意時，亦僅生票據法第13條但書所規定，票據債務人得
    以自己與發票人或執票人之前手間所存人的抗辯之事由對抗
    執票人而已，尚不生執票人不得享有票據上權利之問題（最
    高法院67年臺上字第1862號判例要旨參照）。又票據固為無
    因證券，票據債務人不得以自己與發票人或執票人前手間所
    存在之抗辯事由，對抗執票人，此觀票據法第13條前段規定
    自明（最高法院著有69年台上字第1184號判決參照）。是發
    票人得抗辯票據之原因關係不存在，如為此抗辯，即應由執
    票人就原因關係存在之事實舉證。經查，上訴人對系爭本票
    及切結書係於97年7 月21日在高雄縣鳳山市○○街160 號所
    簽發等情，並不爭執，且未能證明受脅迫所為，復經證人孔
    銓億、陳三保到庭證述簽發過程明確（見原審卷第106 、11
    8 頁）。再據上述切結書記載：「一、本人乙○○與孔繁治
    共同承攬泰興工程高雄捷運紅線A3至北基段，雙方言明盈虧
    各共同負擔。」、「二、截至96年11月份未分列帳款共計新
    臺幣捌佰萬元整，經與孔繁治代理人孔銓億協商，雙方同意
    本人以分期付款方式支付‧‧‧」、「三、若所有款項付清
    後，雙方對本工程之盈虧，不得再有爭議」等語（見原審卷
    第36頁），經上訴人與孔銓億簽名，且切結書上所載分期付
    款日期與系爭本票之個別到期日完全相符，及孔銓億證稱係
    受孔繁治繼承人委託與上訴人談等語（見原審卷第105 頁）
    ，堪認系爭本票應係上訴人為分期給付孔繁治繼承人合夥盈
    餘結算所簽發。又被上訴人為孔繁治之繼承人之一，觀諸被
    上訴人所提出之繼承系統表自明（見原審卷第45頁），是兩
    造間應屬票據之直接前後手關係，不因被上訴人嗣後自其餘
    繼承人受讓彼等所準公同共有之票據權利而受影響。從而，
    被上訴人既以孔繁治繼承人之一之身分自上訴人處受讓系爭
    本票，即非自無處分權人之手取得票據，當無票據法第14條
    規定適用之餘地。是上訴人主張被上訴人惡意取得系爭本票
    ，不得享有票據權利云云，容有誤會。
  2.上訴人主張應分配予孔繁治之合夥盈餘，已於96年12月11日
    與孔銓億結算完畢，並交由孔銓億領回，是系爭本票原因關
    係並不存在云云。惟查：觀之上訴人所提出之盈餘分配計算
    表（見原審卷第56-1頁），其盈餘分配說明僅記載「（本期
    盈餘）1,450,657 」等語，並非記載係上訴人與孔繁治合夥
    期間所生之所有盈餘等語，則上訴人主張96年12月11日當時
    已結算合夥盈餘等語，是否為真，實有可疑。況上訴人在上
    述盈餘分配計算表備註欄記載：「96年12月11日支付現金伍
    拾伍萬肆仟參佰伍拾參元，剩餘陸萬元作為尚未計入費用項
    目之準備金」等語，可見斯時雙方就合夥盈餘尚有未計入費
    用之項目，仍未結算完畢，上訴人亦未在上述分配表上註明
    雙方已就合夥盈餘結算完畢等語，不足作為已結算完畢之證
    明。是上訴人主張其與孔繁治間合夥盈餘已結算完畢云云，
    尚難採信。
  3.再者，上訴人主張依孔銓億所提之沅峰水電行總分類帳，孔
    繁治可得分配之合夥盈餘僅有1,671,232 元，扣除孔繁治已
    領取之2,004,353 元，孔繁治如何再領取被上訴人所稱之19
    0 萬元盈餘等語，然兩造均不否認上述總分類帳係上訴人提
    供予被上訴人，以利被上訴人核對合夥帳務，惟被上訴人從
    未表示上述總分類帳之內容為真正。上訴人迄今亦未證明其
    所記載之上述總分類帳內容為真實，是其主張依上述總分類
    帳之內容，被上訴人已無盈餘可分配云云，亦屬無據。承上
    所述，上訴人於簽發系爭本票當時既併同簽立前揭切結書，
    切結書並明確記載，上訴人係以190 萬元與孔銓億達成合夥
    盈餘清算之合意，倘兩造於96年12月11日已就合夥關係清算
    完畢，上訴人即無須再簽立切結書予孔銓億。從而，被上訴
    人以切結書所載由上訴人分期償還合夥盈餘之約定，即為簽
    發系爭本票之原因關係等語，為有理由；上訴人抗辯系爭本
    票債權因欠缺原因關係而不存在等情，並無可取。
六、綜上所述，系爭本票原因關係即結算合夥盈餘事務既存在於
    兩造之間，而上訴人亦無從證明有何遭脅迫簽發系爭本票之
    事由，則上訴人請求確認系爭本票之債權不存在，為無理由
    ，不應准許。原審據此為上訴人敗訴判決，並無違誤，上訴
    意旨仍執前詞指摘原判決不當，求予廢棄，為無理由，應予
    駁回。
七、據上論結，本件上訴為無理由，依民事訴訟法第436 條之1
    第3項 、第449 條第1 項、第78條，判決如主文。
中    華    民    國    99    年    10    月    7     日
                 民事第一庭  審判長法  官謝肅珍
                                   法  官林岳崴
                                   法  官張茹棻
附表
┌─┬──────┬─────┬──────┬────┐
│編│發   票   日│ 票面金額 │到   期   日│票據號碼│
│號│            │ (新臺幣) │            │        │
├─┼──────┼─────┼──────┼────┤
│01│96年10月31日│300,000元 │97年7月22日 │292001  │
├─┼──────┼─────┼──────┼────┤
│02│同上        │同上      │97年8月22日 │292009  │
├─┼──────┼─────┼──────┼────┤
│03│同上        │同上      │97年9月22日 │292007  │
├─┼──────┼─────┼──────┼────┤
│04│同上        │同上      │97年10月22日│292008  │
├─┼──────┼─────┼──────┼────┤
│05│同上        │同上      │97年11月22日│292005  │
├─┼──────┼─────┼──────┼────┤
│06│同上        │400,000元 │97年12月22日│292006  │
└─┴──────┴─────┴──────┴────┘
本判決不得上訴。
中    華    民    國    99    年    10    月    7     日
                                   書記官林瑞標

司法院資訊處製作；財團法人民間司法改革基金會備份。
